【裁判字號】    97,訴,2918
【裁判日期】    980617
【裁判案由】    撤銷詐害行為等
【裁判全文】
臺灣板橋地方法院民事判決              97年度訴字第2918號
原      告    丙○○
訴訟代理人    桂梅君律師
被      告    乙○○
兼訴訟代理人  甲○○
上列當事人間請求撤銷詐害行為等事件，經本院於民國98年6 月
3 日言詞辯論終結，判決如下：
    主      文
原告先位之訴駁回。
被告甲○○、乙○○間就坐落於臺北縣樹林市○○○段五四八、
五四八之一０地號二筆土地（權利範圍均為應有部分一萬分之二
百一十），及其中同段五四八地號土地上同段三三０四建號（即
門牌號碼臺北縣樹林市○○街八十四巷二十五之三號五樓）建物
，於民國九十六年五月二十五日之買賣行為及民國九十六年六月
八日所為之所有權移轉登記行為均應予撤銷。
被告乙○○就第一項所示土地及建物於民國九十六年六月八日以
買賣為原因所為之所有權移轉登記，予以塗銷。
訴訟費用由被告負擔。
    事實及理由
一、原告主張：被告甲○○為原告之夫，二人於民國86年結婚，
    育有3 名子女。93年間被告甲○○與訴外人劉吉甄通姦，經
    原告向臺灣板橋地方法院檢察署（下稱板橋地檢署）提出告
    訴，經板橋地檢署檢察官於95年度偵字第738 號妨害家庭事
    件聲請簡易判決處刑，經本院刑事庭95年度簡字第741 號妨
    害家庭案件認定劉吉甄、本件被告甲○○相姦、通姦之犯行
    明確，各判處有期徒刑3 月、4 月確定，而原告於上開刑案
    程序提起刑事附帶民事訴訟之訴，經本院95年度訴字第1443
    號民事事件（下稱相關民案）判決劉吉甄與被告甲○○應連
    帶給付原告新臺幣（下同）600,000 元及相關法定遲延利息
    ，該判決並於95年10月18日確定。嗣原告另於96年3 月向本
    院提起離婚訴訟，經本院96年度婚字第520 號離婚事件受理
    （下稱相關離婚事件），因被告甲○○自88年起至96年3 月
    22日疏未照顧子女，是原告於相關離婚事件尚一併請求被告
    應給付原告代墊子女扶養費3,928,875 元，及婚後剩餘財產
    分配請求債權2,500,000 元。被告乙○○為被告甲○○之姊
    ，明知被告甲○○自94年中離家與劉吉甄同居，及原告已對
    被告甲○○提起相關民案、離婚事件，卻於96年5 月與被告
    甲○○通謀而為虛偽之買賣意思表示，將被告甲○○所有坐
    落於臺北縣樹林市○○○段548 、548 之10地號土地（權利
    範圍均為應有部分210/10,000，下稱548 、548 之10地號土
    地，合稱系爭土地），及548 地號土地上同段3304建號（即
    門牌號碼臺北縣樹林市○○街84巷25之3 號5 樓，權利範圍
    全部）建物（下稱系爭建物；系爭土地及建物合稱房地），
    移轉登記到被告乙○○名下，然此移轉登記前後，系爭房地
    之抵押貸款均係以被告甲○○為債務人，且由被告甲○○償
    付當中，系爭房地均由被告甲○○占有使用，或由被告甲○
    ○之友人借用其中一間房間可證，是以被告間就系爭房地之
    買賣（下稱系爭買賣）及移轉登記（下稱系爭移轉登記）均
    因出於通謀虛偽意思表示而無效，是先位請求依民法第87條
    第1 項之規定及不當得利之法則，代位被告甲○○請求被告
    乙○○塗銷系爭移轉登記。次以系爭房地係被告甲○○於其
    與原告婚姻關係存續中之95年12月27日始購買，並登記為被
    告甲○○所有，是被告二人於明知其積欠原告上開債務及於
    婚姻關係存續中，由被告甲○○於96年5 月25日就其婚後財
    產之系爭房地，以其先前積欠被告乙○○300,000 元之借款
    債務為由，以此顯低於系爭房地市價之價格，作價出售予亦
    知上情之被告乙○○，並於96年6 月8 日辦理系爭移轉登記
    完竣，是系爭買賣及移轉登記均損害於原告之債權及法定財
    產制關係消滅後剩餘財產分配請求權，是原告亦得依民法第
    244 條第2 項、第4 項前段及第1020條之1 第2 項之規定，
    備位擇一請求撤銷債害詐權。是原告聲明：（一）先位聲明
    ：１、確認被告甲○○與乙○○間就系爭房地所為系爭買賣
    及移轉登記行為不存在。２、被告乙○○就系爭房地所為系
    爭移轉登記予以塗銷。（二）備位聲明：如主文所示。
二、被告則以：系爭買賣係因被告甲○○積欠被告乙○○300,00
    0 元借款而無法清償，便以此300,000 元作價出售予被告乙
    ○○，被告乙○○係分2 次以匯款方式匯入被告甲○○第一
    銀行丹鳳分行（下稱一銀）帳戶，合計300,000 元，是被告
    間確有系爭買賣及移轉登記，並無通謀虛偽意思表示可言。
    次以系爭房地尚有抵押債務300 餘萬元，目前均由被告乙○
    ○負責清償，而被告甲○○前係於95年12月間以3,200,000
    元購得系爭房地，亦難認有何詐害債權及日後剩餘財產分配
    請求權可言等情為辯。並聲明：駁回原告之訴。
三、原告主張其與被告甲○○係夫妻關係，被告甲○○自88年5
    月間某日起至94年5 月初止，與劉桔甄多次通姦，業經相關
    民案判決劉桔甄、被告甲○○應連帶給付原告600,000 元及
    相關法定遲延利息確定；原告嗣於96年3 月22日對被告甲○
    ○提起相關離婚事件，於該事件一併請求自88年起之子女扶
    養墊付費用及剩餘財產分配請求權；而被告甲○○係於95年
    12月27日購得系爭房地並登記為所有權人，嗣於96年5 月25
    日將系爭房地以300,000 元出售予被告乙○○，並於同年6
    月8 日將辦理系爭移轉登記予被告乙○○等情，復有本院95
    年度簡字第741 號刑事判決、相關民案判決暨確定證明書、
    相關離婚事件民事準備二狀、土地登記申請書、土地所有權
    買賣移轉契約書、臺北縣政府稅捐稽徵處一般買賣土地增值
    稅免稅證明書、臺北縣政府稅捐稽徵處總處96年度契稅繳款
    書、建築改良物所有權買賣移轉契約書、臺北縣樹林地政事
    務所土地所有權狀、建物所有權狀等件在卷可按，且為被告
    所不爭執；惟被告以其等間就確有系爭買賣及移轉登記，並
    無何通謀虛偽可言，甲○○前係以3,200,000 元購買系爭房
    地，系爭房地抵押貸款債務約300 餘萬元，目前亦由被告乙
    ○○負擔，是亦無何詐害原告債權、剩餘財產分配請求權等
    情為辯，是被告間就系爭買賣及移轉登記是否係出於原告先
    位主張之通謀虛偽，抑或備位主張之詐害債權行為，厥為本
    件重要之爭執，合先敘明。
四、先位之訴部分：
    按民法第87條之通謀虛偽表示，指表意人與相對人互相明知
    為非真意之表示而言，故表意人之相對人不僅須知表意人非
    真意，並須就表意人非真意之意思表示相與非真意之合意，
    始為相當（最高法院51年臺上字215 號判例意旨參照）。次
    按第三人主張表意人與相對人通謀而為虛偽意思表示者，該
    第三人應負舉證之責（最高法院48年臺上字29號判例意旨參
    照）。原告主張被告間就系爭買賣及移轉登記係出於通謀虛
    偽之意思表示，因而依民法第87條第1 項為先位之請求，惟
    為被告所否認，揆諸首揭說明，自應由原告就此有利之事實
    負舉證之責。茲析述如下：
（一）原告固先以系爭房地買賣前後均由被告甲○○占有使用，
      並由甲○○之友范姜震借用其中一間房間，並無交付被告
      乙○○等情，因而認定被告二人乃通謀虛偽等情，並據其
      提出臺北縣政府警察局樹林分局97年10月28日北縣警樹偵
      字第0970033328號函在卷可考（見本院97年度執全字第22
      76號假扣押卷第45頁），然依一般經驗法則，買受人寬限
      出賣人繼續使用出賣物而未即占有所有物之原因容或多端
      ，且於實務上尚屬常見；有因買受人怠於行使權利，有因
      人情事故等情，況被告二人間為姊弟關係，被告乙○○受
      讓系爭移轉登記後，尚由被告甲○○占有使用，亦與常情
      無違。是以尚難僅因被告乙○○於受讓系爭房地後未占有
      買受物，即遽以推論系爭買賣及移轉登記係出於被告間之
      通謀虛偽表示，而主張買賣契約無效。
（二）原告次以系爭房地房貸抵押均由被告甲○○之名義，且由
      被告甲○○償付當中，執為通謀虛偽之依據。然查，系爭
      房地抵押貸款目前固係以被告甲○○名義償付，有被告甲
      ○○玉山銀行蘆洲分行（下稱玉山銀）存摺影本1 份在卷
      可參（見本院第87、88頁左側），然核被告甲○○一銀帳
      戶內，被告乙○○確分別於被告間就系爭房地買賣前之96
      年2 月26日、96年5 月22日分別存入150,000 元款項，此
      與被告甲○○辯稱系爭房地乃因積欠被告乙○○300,000
      元，而即以該對價成立系爭買賣及移轉登記之情並無相違
      ，是亦難認被告間就系爭買賣及移轉登記有何通謀虛偽可
      言。
    綜上，原告所為之舉證，並無法證明被告間就系爭買賣及移
    轉登記係出於通謀虛偽之意思表示所為，是原告先位之訴尚
    乏依據，自無從准許。
五、備位之訴部分：
    次按債權人依民法第244 條規定，撤銷債務人所為之有償或
    無償行為者，祇須具備下列之條件，（一）為債務人所為之
    法律行為（二）其法律行為有害於債權人（三）其法律行為
    係以財產權為目的（四）如為有償之法律行為，債務人於行
    為時，明知其行為有害於債權人，受益人於受益時，亦明知
    其事情（最高法院42年臺上字323 號判例意旨參照）。原告
    先位之訴既遭駁回，業如前述，則其依詐害債權、剩餘財產
    分配請求權之規定擇一為備位聲明之請求，茲析述如下：
（一）被告間於96年5 月25日為系爭買賣，並於同年6 月8 日為
      系爭移轉登記之事實，為兩造所不爭執，核被告甲○○上
      述行為應係債務人所為之債權及物權法律行為，當屬無疑
      。而系爭買賣行為及移轉登記行為，皆係以財產權為目的
      ，亦應堪予認定。
（二）繼按債務已屆清償期，債務人就既存債務為清償者，固生
      減少積極財產之結果，但同時亦減少其消極財產，於債務
      人之資力並無影響，不得指為民法第244 條第1 項或第2
      項之詐害行為。惟在代物清償，如代償物之價值較債權額
      為高，有損害於債權人之權利時，而受益人於受益時方知
      其情事者，仍有同法條第2 項之適用（最高法院55年臺上
      字第2839號判例意旨參照）。經查，被告甲○○與劉桔甄
      自88年5 月起至94年5 月初止通姦之侵權行為，業為相關
      民案判決原告對被告享有600,000 元之損害賠償債權確定
      ；次以原告於96年3 月22日對被告甲○○提起相關離婚事
      件中，一併為代墊子女扶養費債權之請求，而系爭房地係
      被告甲○○於95年12月27日購買並登記為所有權人，亦有
      原告所提相關民案判決暨確定證明書、相關離婚事件起訴
      狀等件，及臺北縣樹林地政事務所98年4 月1 日北縣樹地
      登字第0980004395號函所附系爭房地所有權狀、系爭建物
      異動索引等件為證（見本院卷第40至47、66至69頁、97年
      度板調字第406 號卷第8 頁），且為被告所不爭執，是原
      告於系爭買賣及移轉登記時，已具備被告甲○○之債權人
      身分，堪信為真實。繼查被告甲○○於95年間除系爭房地
      外，已無任何所得及其他獲利，此有被告甲○○95年度稅
      務電子閘門財產所得調件明細表1 紙附卷可憑（見本院卷
      第8 頁），另參諸被告甲○○於本件審理中自承系爭買賣
      及移轉登記前，其除負擔系爭房地抵押貸款300 餘萬元，
      另積欠被告乙○○300,000 元借款債務，方以300,000 元
      之代價有償將系爭房地出賣予被告乙○○；惟系爭買賣及
      移轉登記後迄今，系爭房地抵押債務人仍係被告甲○○，
      且仍以其名義分期清償抵押債務，此有樹林地政於98年4
      月13日核發之系爭房地登記謄本及被告甲○○玉山銀存摺
      影本在卷可按（見本院卷第59至62、87至88頁），是被告
      甲○○所負關於系爭房地抵押貸款之消極債務，並未隨同
      系爭買賣而移轉於被告乙○○，被告復未舉證系爭房地貸
      款亦隨同移轉予被告乙○○之情，則揆其實際，被告甲○
      ○顯以低於市價行情甚多之300,000 元之價格（按系爭房
      地設定之最高限額3,600,000 元抵押權，且被告甲○○亦
      自承其前係以3,200,000 元之價格購買），即將系爭房地
      讓售與被告乙○○，雖以此清償其對被告乙○○300,000
      元之債務，惟仍負擔金額高達300 餘萬元之抵押債務，是
      系爭買賣及移轉登記顯然已影響被告甲○○之資力，揆諸
      上開判例意旨，自應認被告二人所為之系爭買賣及移轉登
      記之法律行為有害於債權人。
（三）末查，被告甲○○於本院審理時，自認依其資力只能最多
      每月給付原告10,000元，且無其他資力可供清償，而被告
      乙○○對於原告與被告甲○○間婚姻的相關糾紛，自原告
      於94年間對劉桔甄、被告甲○○提起妨害家庭告訴時，即
      已知悉原告與被告甲○○間相關之民刑事糾紛等語（見本
      院卷第83頁反面），足認被告二人於系爭買賣及移轉登記
      時，即明知此舉將有害於原告對被告甲○○侵權行為損害
      賠償、代墊扶養費之請求債權。
    從而，原告主張被告二人間就系爭買賣及移轉登記，係屬有
    償詐害債權之行為，應依民法第244 條第2 項之規定予以撤
    銷，被告乙○○尚須依民法第244 條第4 項前段之規定將系
    爭移轉登記予以塗銷，洵屬有據。
六、綜上所述，被告二人間之買賣行為尚非通謀虛偽意思表示所
    為，從而原告主張依民法第87條第1 項之規定其法律行為應
    屬無效，為無理由，原告先位之訴應予駁回。至於原告備位
    主張被告二人係詐害債權、剩餘財產分配請求權，而以單一
    聲明重疊合併主張民法第244 條第2 項及第1020條之1 之撤
    銷詐害行為，惟按訴訟標的雖有數項，而僅有單一聲明，法
    院應就數項標的逐一審判，如其中一項請求有理由，即可為
    原告勝訴判決，就他項標的無須更為審判（最高法院71年度
    臺上字第2388號判決意旨參照），是以本院審酌原告依民法
    第244 條第2 項、第4 項之主張為有理由，即不再就民法第
    1020條之1 再予審酌，是以原告備位主張依民法第244 條第
    2 項、第4 項為撤銷詐害行為及回復登記請求權，於法有據
    ，應予准許。
七、本件事證已臻明確，兩造其餘攻擊防禦方法及舉證，經本院
    審酌後，或與本件之爭執無涉，或對本件判決結果不生影響
    ，爰不一一論述，併此敘明。
八、訴訟費用負擔之依據：民事訴訟法第79條。
中    華    民    國    98    年    6     月    17    日
                  民事第二庭法  官  鍾啟煌
以上正本係照原本作成。
如對本判決上訴，須於判決送達後20日內，向本院提出上訴狀，
上訴臺灣高等法院（應按他造人數提出繕本）。
中    華    民    國    98    年    6     月    17    日
                            書記官  陳淑芳


司法院資訊處製作；財團法人民間司法改革基金會備份。
